臺灣高等法院民事判決
107年度上易字第148號
上訴人即附
帶被上訴人  李天恩    

訴訟代理人  袁大為律師
上訴人即附
帶被上訴人  吳振宇    




訴訟代理人  黃重鋼律師
            陳倚箴律師
            李介文律師
被上訴人即
附帶上訴人  A女（真實姓名、住所詳對照表）
訴訟代理人  陳文祥律師
上列當事人間損害賠償事件，上訴人對於中華民國106年12月21
日臺灣臺北地方法院106年度訴字第80號第一審判決提起上訴，
被上訴人提起一部附帶上訴，本院於109年3月31日言詞辯論終結
，判決如下：
    主  文
上訴及附帶上訴均駁回。
第二審訴訟費用，關於上訴部分由上訴人連帶負擔；關於附帶上
訴部分由被上訴人負擔。
    事實及理由
壹、程序方面：
　　按司法機關所製作必須公示之文書，不得揭露性侵害被害人
    之姓名、出生年月日、住居所及其他足資識別被害人身分之
    資訊，性侵害犯罪防治法第12條第2項定有明文。本件判決
    關於被上訴人之真實姓名、年籍、住所等資訊，依上開規定
    均以甲 稱之（真實姓名、住所均詳對照表），不予揭露足
    資識別被害人之相關資訊，合先敘明。
貳、實體方面：
一、被上訴人即附帶上訴人（下稱被上訴人）主張：伊於民國10
    3年11月28日晚間11時許參加上訴人即附帶被上訴人丙○○（
    下以姓名稱之）大學同學在OOOO夜店（址設臺北市○○區○○路
    00號0樓）所舉辦之生日派對，於翌日凌晨與丙○○返回其位
    於臺北市ＯＯ區ＯＯ路租屋處休息。詎丙○○竟趁伊泥醉無抗拒能
    力，擅自以手機聯絡上訴人即附帶被上訴人乙○○（下以姓名
    稱之，與丙○○合稱上訴人）前來，二人共同對伊為乘機性交
    之行為，侵害伊之身體權、健康權、自由權、貞操權及性自
    主權，造成伊日夜難眠、心中留有終生難以抹滅陰影等重大
    精神上痛苦。爰依民法第184條第1項、第2項、第185條、第
    195條第1項前段規定，求為命上訴人應連帶給付被上訴人新
    臺幣（下同）300萬元，及自起訴狀繕本送達翌日起至清償
    日止，按年息5％計算利息之判決。並願供擔保請准宣告假執
    行。
二、上訴人方面：
  ㈠丙○○以：被上訴人與伊交往期間，曾多次發生三人性行為，
    均經被上訴人同意後為之。103年11月29日回到伊租住處後
    ，伊與被上訴人共浴時曾詢問是否願意進行三人性行為，經
    被上訴人同意後才聯繫乙○○前來，伊於拍攝性行為過程影片
    中，被上訴人以自己雙手撥弄性器官，並自行抬起雙腳使乙
    ○○之陰莖得以插入，事後伊曾與被上訴人因交友問題發生口
    角爭執，足徵當時被上訴人之意識均甚清楚，非陷於無意識
    或不能、不知抗拒之狀態。且被上訴人仍與伊保持男女朋友
    關係，並於103年12月13日、21日、30日共同出遊，更於104
    年1、2月間向伊索取當天拍攝影片以留紀念，伊若真有妨害
    性自主情事，當無可能交出錄影光碟自證己罪，被上訴人亦
    無可能拖延至今才提出告訴等語，資為抗辯。
  ㈡乙○○以：丙○○當天有詢問被上訴人是否願意與伊進行三人性
    行為，經被上訴人表示同意後，丙○○才以手機邀請伊至其租
    住處。被上訴人與伊進行性行為時，曾明顯撫摸自己下體，
    並擁抱伊，雖過程中有說「不要」，但與前一次三人性行為
    談笑所說口氣相同，並非表示拒絕之意。況當天性行為結束
    後，丙○○因被上訴人交友等事發生爭吵，顯見被上訴人當時
    並非陷於無意識，事後還與丙○○多次出遊並合照，足見其等
    感情和睦，若103年11月29日當日真有被上訴人所稱對其乘
    機性交行為之情，何以被上訴人距事發1年餘才提出告訴等
    語，資為抗辯。
三、原審為被上訴人一部勝訴、一部敗訴之判決，即判命上訴人
    連帶給付被上訴人60萬元本息，駁回被上訴人其餘之訴。兩
    造就各自敗訴部分，上訴人提起上訴，被上訴人提起一部附
    帶上訴。上訴人上訴及答辯聲明：㈠原判決不利上訴人部分
    廢棄。㈡上開廢棄部分，被上訴人在第一審之訴及假執行之
    聲請均駁回。㈢被上訴人之附帶上訴駁回。被上訴人附帶上
    訴及答辯聲明：㈠原判決關於駁回被上訴人後開第二項之訴
    部分廢棄。㈡上開廢棄部分，上訴人應再連帶給付被上訴人4
    0萬元，及自起訴狀繕本送達翌日起至清償日止，按年息5％
    計算之利息。㈢上訴人之上訴駁回（被上訴人未對其餘敗訴
    部分聲明不服，業已確定，下不贅述）。
四、查被上訴人與丙○○原係男女朋友，丙○○偕被上訴人於103年1
    1月28日前往臺北市ＯＯ區OOOO夜店為其友人慶生，並於同年
    月29日凌晨返回丙○○租住處，丙○○傳送手機訊息邀乙○○前來
    進行三人性行為，乙○○到達後與被上訴人性交，並由丙○○持
    手機在旁錄影性交過程。嗣被上訴人對上訴人提出乘機性交
    罪嫌之告訴，案經臺灣臺北地方法院檢署（下稱臺北地檢署
    ）檢察官以106年度偵字第916號提起公訴，並經原法院106
    年度侵訴字第49號、本院107年度侵上訴字第233號認丙○○、
    乙○○共犯乘機性交罪，各判處有期徒刑4年、2年等情，有上
    開起訴書、判決書及丙○○當日所拍攝三人性行為光碟在卷可
    查（見原審卷第63至69之2頁、卷末證件存置袋、本院卷第1
    51頁、第221至242頁、第323至345頁）。
五、被上訴人主張上訴人於103年11月29日趁其酒醉反應慢、意
    識模糊而不知抗拒，對其乘機性交得逞，則為上訴人所否認
    ，並以前詞置辯。經查：
  ㈠兩造於103年11月29日所為三人性行為過程，業經臺北地檢署
    檢察事務官於105年10月14日、17日、原法院刑事庭法官於1
    06年度侵訴字第49號審理中當庭及本院於109年3月2日當庭
    勘驗丙○○拍攝之錄影檔案VIDEO0048、VIDEO0049、VIDEO005
    2，並製成勘驗筆錄（見原審卷第66至69-2頁、原法院侵訴
    卷一第76頁反面至第79頁反面、本院卷第411至419頁），依
    錄影內容，乙○○對被上訴人進行性行為，被上訴人趴在床墊
    上、身體呈現無力狀態，或臉色泛紅、任由乙○○挪動身軀、
    將其翻身（見VIDEO0048檔0分55秒至1分15秒、1分20秒至1
    分43秒處、2分55秒至3分26秒），顯見被上訴人已因喝醉而
    處於意識不清之軟弱無力狀態；又被上訴人於乙○○開始性行
    為時即說：「等一下，不要」（見VIDEO0048檔0分43秒處）
    ，而於上訴人進行性行為過程，被上訴人無力支配身體，僅
    能發出「不要」、「拜託」、「好痛」、「痛」、「不行」
    等聲音（見VIDEO0048檔0分43秒、1分31秒、1分34秒、1分3
    6秒至40秒、1分58秒至2分04秒、2分15秒、2分18秒、2分29
    秒至30秒、2分33秒至34秒、2分51秒至55秒、3分06秒、3分
    14秒至20秒、3分28秒至29秒、VIDEO0049檔0分1秒、0分3秒
    至4秒、1分24秒至1分25秒、1分33秒、VIDEO0052檔0分4秒
    至6秒、0分9秒、0分22秒至25秒、0分41秒至43秒、0分46秒
    、1分14秒至20秒、1分35秒），其間被上訴人有不斷踢動其
    雙腿（見VIDEO0048檔1分43秒至2分55秒處），當丙○○以右
    手掌在被上訴人之性器官間撥弄時，被上訴人除不斷說「好
    痛」、「不要、不要碰我」外，並抬起右腳踢向丙○○，並叫
    丙○○走開（見VIDEO0048檔3分26秒至38秒處），丙○○以右手
    中指插入被上訴人之肛門處時，被上訴人呼叫：「不要！走
    開呀」（見VIDEO0049檔1分14秒至16秒處）等語，俱未能認
    被上訴人有同意與上訴人為性行為之意。況上訴人對於被上
    訴人酒醉情形，亦曾對話：「乙○○：妳喝醉了喔？丙○○：她
    喝醉啦。乙○○：她喝醉啦。乙○○：她醉成這樣。丙○○：她就
    喝醉啦。」（見VIDEO0048檔2分07秒至2分17秒處），可見
    上訴人知悉被上訴人因喝醉而意識不清。但乙○○仍持續對被
    上訴人為性行為；在旁錄影之丙○○則以右手中指前端進入被
    上訴人之肛門（見VIDEO0049檔1分7秒至16秒處），堪認上
    訴人共同對於處於酒醉、反應慢而呈不能抗拒之被上訴人為
    性交行為。
  ㈡上訴人雖辯稱丙○○與被上訴人回到租屋處，兩人共浴時經被
    上訴人同意，始邀乙○○前來進行三人性行為云云。丙○○陳稱
    其詢問被上訴人是否進行三人性行為並詢問人選，被上訴人
    對於找乙○○這件事，僅回答「嗯」並點頭等語（見本院卷第
    469頁），惟為被上訴人所否認，丙○○復未能舉證其說，況
    參照被上訴人於上開影片光碟中之反應，已處於泥醉、意識
    模糊狀態，且依上訴人間之對話：「乙○○：妳喝醉了喔？丙
    ○○：她喝醉了啊」、「乙○○：喝醉成這樣；丙○○：她就喝醉
    了啊」、「丙○○：喝醉了才要插好不好？」、「乙○○：她痛
    了啦；丙○○：繼續啊」、「丙○○：妳不要了喔，妳要現在被
    插還是睡醒被插？」、「乙○○：她很難受耶、讓她睡覺；丙
    ○○：那你幫我錄」等語，被上訴人當時泥醉狀態已為上訴人
    所察覺，縱被上訴人先前曾以「嗯」並點頭回應丙○○之要求
    ，依其當時酒醉之精神狀態，亦難認有同意進行三人性交行
    為。
  ㈢上訴人又抗辯被上訴人當時並非身體無力，且曾自己以雙手
    觸碰性器官，並抬起雙腳有意使乙○○得以陰莖插入其陰道，
    及注視攝影鏡頭云云。然經本院當庭勘驗VIDEO0048、VIDEO
    0049、VIDEO0052等3段錄影檔案，當時乙○○將其陰莖插入趴
    在床上之被上訴人陰道，及將被上訴人身體由背面翻轉至仰
    躺時，被上訴人之身體均任其擺佈，明顯呈現身體無力之狀
    態。其中在VIDEO0048檔之1分28秒至1分42秒間近距離拍攝
    被上訴人上半身，被上訴人當時伸直左手，想以左手掌支撐
    地板，但無力撐起，左前臂再向前移動想撐住地板，卻撐不
    太起來的樣子；在VIDEO0048檔1分43秒至2分55秒處，無法
    看到丙○○訴訟代理人所辯被上訴人身體微微伏起，並由趴姿
    改為半跪姿，或抬起臀部等配合性交姿勢；在VIDEO0048檔
    之3分18秒處，被上訴人想從乙○○身下將右腳抽出，故折起
    右膝，在3分22秒處順應乙○○翻轉其身體仰躺而立起右膝，(
    鏡頭上移)被上訴人抬起右手(鏡頭下移)於3分24秒處被上訴
    人右腳膝蓋再往左移，(鏡頭拉近)特寫乙○○性器與被上訴人
    陰部靠近之區域，另於3分28秒至3分32秒時丙○○將右手伸向
    被上訴人性器官，斯時被上訴人與丙○○間對話：「被上訴人
    ：很痛，好痛喔。丙○○：哪邊痛啊？被上訴人：不要，不要
    碰我」等語，丙○○因被上訴人伸腳踢，右手方離開被上訴人
    性器官等情，均無從認定有如丙○○訴訟代理人所稱被上訴人
    抬起右手後放在乙○○肩上、自行抬起右大腿並靠在乙○○左腳
    上方處之情。再者，於VIDEO0049檔之0分4秒至1分16秒處，
    也無從看出被上訴人有丙○○之訴訟代理人所稱自行將腳打開
    ，方便乙○○插入陰莖之舉措；而丙○○於1分7秒至16秒之間確
    實有以右手掌中指前端進入被上訴人之肛門，旋轉右手掌掌
    心朝上，中指前端進入被上訴人肛門，被上訴人不斷發出叫
    聲，伸出右手擬撥開丙○○之右手中指，並稱：「不要，走開
    呀」等語，尚難認丙○○右手中指僅有觸碰而未插入被上訴人
    之肛門。於VIDEO0052檔4分4秒至17秒處，也無法看出上訴
    人所稱被上訴人自行將腳打開之情；1分24秒至1分40秒處，
    只見被上訴人軟弱身軀、雙眼緊閉，亦無如上訴人所辯被上
    訴人注視鏡頭情形，均經本院勘驗明確（見本院卷第418至4
    19頁），自難認被上訴人當時係神智清醒且有配合性行為之
    意。
  ㈣上訴人又辯稱與被上訴人於103年10月18日三人合意性行為時
    ，被上訴人亦不斷說「不要」，所表現之情緒及反應與103
    年11月29日非常相似云云。然經本院勘驗上訴人提出103年1
    0月18日拍攝VIDEO0032、VIDEO0033、VIDEO0034之錄影檔案
    （見本院卷第419至424頁），被上訴人當時神智清醒，除先
    後與乙○○、丙○○發生性行為外，並與上訴人有對話互動，期
    間固有說出「不要」之話語，但由被上訴人當時肢體語言、
    前後間歇性的呻吟，可知其在神智清楚下有意與上訴人發生
    性行為，迥異於前述103年11月29日拍攝VIDEO0048、VIDEO0
    049、VIDEO0052錄影檔案中所呈現身體軟弱無力、意識模糊
    ，並一再以「好痛」、「不要」、「不要碰我」等極度不適
    情狀。乙○○又辯稱當被上訴人表示會痛，其即詢問被上訴人
    會不會痛，並停止性行為，主觀上並無利用被上訴人飲酒過
    量而為性交之意云云，惟依乙○○對被上訴人進行性行為中途
    ，詢問被上訴人：「妳喝醉了喔？」，丙○○代被上訴人回答
    ：「她喝醉啦」、乙○○稱：「她醉成這樣」，及之後乙○○對
    丙○○說：「她痛、她醉了」，丙○○回覆：「喝醉才要插好不
    好。」等語，與被上訴人被翻身後不斷發出氣音，乙○○對被
    上訴人說「妳怎麼了啦？」、「妳不舒服喔？」、「痛嗎？
    」等語（見VIDEO0048檔2分7秒至14秒、3分02秒至05秒、3
    分17秒至20秒、3分27秒處），但乙○○發現被上訴人確有酒
    醉、意識不清，且無意繼續進行性行為後，卻叫被上訴人忍
    耐（見VIDEO0049檔0分34秒至36秒），仍乘機對被上訴人為
    性行為，丙○○則在旁催促乙○○繼續進行性行為（見VIDEO005
    2檔0分15秒），難認乙○○無利用被上訴人酒醉不能抗拒而為
    性交之情。
  ㈤至上訴人另抗辯被上訴人於性行為後，因交友問題與丙○○吵
    架，乙○○並在旁勸架，顯見被上訴人並無意識不清或陷於不
    知或不能抗拒情形云云。但所謂意識不清或陷於不知或不能
    抗拒狀態，係指被害人因精神或身體障礙或心智缺陷或相類
    情形，對於外界事物失去知覺，或其意識之辨別能力顯著降
    低，已無自由決定其意思或瞭解其行為效果，而處於無可抗
    拒之狀態而言（最高法院103年台上字第3613號判決），並
    非被害人必達昏迷、完全不省人事之程度為必要。查被上訴
    人於與乙○○為性交時確實陷於泥醉、不能抗拒之狀態，已如
    前述，縱被上訴人嗣後因酒精消散而神智漸趨清醒，並因故
    與丙○○發生爭吵，尚無從推翻被上訴人處於泥醉、意識不清
    而不能抗拒狀態下，遭上訴人共同乘機性交之認定。至乙○○
    提及被上訴人之前曾同意發生三人性行為，被上訴人與丙○○
    事後仍有多次出遊合影，以及被上訴人於事發後1年餘始提
    出告訴，並不合理云云，然此涉及被上訴人與丙○○間關係、
    被上訴人對感情態度，以及其對事發經過之感受與事後處境
    與考量，並無礙本院依卷內事證及辯論，認定上訴人於103
    年11月29日利用被上訴人酒醉反應變慢、意識模糊而無力抗
    拒之情形下而為性交之判斷。是上訴人上開抗辯，自無可取
    。
六、按因故意或過失，不法侵害他人之權利者，負損害賠償責任
    ；不法侵害他人之身體、健康、名譽、自由、信用、隱私、
    貞操，或不法侵害其他人格法益而情節重大者，被害人雖非
    財產上之損害，亦得請求賠償相當之金額，民法第184條第1
     項前段、第195 條第1 項前段定有明文。又以人格權遭遇
    侵害，受有精神上之痛苦，而請求非財產上損害賠償，其核
    給之標準，須以相當金額為限，而所謂相當，自應以實際加
    害情形與其人格權之影響是否重大，及被害人之身分地位與
    加害人經濟狀況等關係定之（最高法院著有47年台上字第12
    21號判例、86年台上字第3537號判決意旨可參）。本件上訴
    人依被上訴人當時客觀反應，既已知悉被上訴人因酒醉呈現
    反應慢而不能抗拒之狀態，仍共同乘機對被上訴人為性交行
    為，難謂無不法侵害被上訴人之貞操、性自主權，是被上訴
    人主張上訴人共同侵權行為應對其負連帶賠償責任，自屬有
    據。而上訴人為逞私慾共同對酒醉意識不清之被上訴人為性
    行為，妨害被上訴人貞操權及性自主權，致被上訴人心理受
    有難以磨滅陰影之精神上痛苦。另斟酌丙○○係大學畢業，目
    前從事公關工作，月收入4萬多元；乙○○為大學畢業，目前
    在桃園機場免稅店上班，月收入3萬元；及被上訴人目前在
    大學就讀，在寵物美容店兼差，月收入2萬5千元等情，業據
    兩造陳明在卷（見本院卷第471頁），並有稅務電子閘門財
    產所得調件明細表可參（另置於本院個資限閱卷）。本院審
    酌兩造上述身分、社會地位、資力，上訴人侵害手段，以及
    被上訴人所受心裡創傷程度等情狀，認被上訴人請求上訴人
    應連帶賠償60萬元慰撫金為適當；逾此部分之請求，為無理
    由，不應准許。
七、綜上所述，被上訴人依民法第184條第1項前段及第195條第1
    項之規定，請求上訴人應連帶給付60萬元，及自起訴狀繕本
    送達翌日即106年5月1日（起訴狀繕本106年4月20日寄存送
    達南崁警察派出所，見原審卷第31頁）起至清償日止，按年
    息5％計算之利息，為有理由，應予准許；逾此部分之請求，
    為無理由，不應准許。原審就上開不應准許部分，駁回被上
    訴人之請求及假執行之聲請，及就上開應准許部分，判命上
    訴人如數給付，並為供擔保得、免假執行之諭知，均無不合
    。上訴人就其敗訴部分提起上訴，被上訴人其敗訴部分中40
    萬元本息提起附帶上訴，指摘原判決不利己部分不當，求予
    廢棄改判，為無理由，兩造之上訴及附帶上訴均應駁回。
八、本件事證已臻明確，丙○○雖聲請就其已徵得被上訴人同意進
    行三人性行為乙情，對被上訴人與丙○○為測謊云云，然依本
    院勘驗性行為錄影檔案，已可認定被上訴人於斯時已處在意
    識模糊而無可抗拒狀態，縱認被上訴人事前有丙○○所述回應
    「嗯」及點頭之行為，但依被上訴人在VIDEO0048、VIDEO00
    49、VIDEO0052等3段錄影檔案呈現反應行為，已難認酒醉之
    被上訴人有足以清楚表達同意之意，丙○○此部分證據調查殊
    無必要。此外，兩造其餘攻擊防禦方法及所提證據，經本院
    審酌後，認均不足以影響判決之結果，爰不逐一詳予論駁，
    併此敘明。
九、據上論結，本件上訴人之上訴及被上訴人之附帶上訴均為無
    理由，依民事訴訟法第449條第1項、第78條、第85條第2項
    ，判決如主文。
中　　華　　民　　國　　109 　年　　4 　　月　　21　　日
　　　　　　　　　    民事第四庭    　
                        審判長法  官  傅中樂
                              法  官  趙伯雄
                              法  官  管靜怡
正本係照原本作成。
本件正本關於被隱蔽人之身分資料係依性侵害犯罪防治法第12條
第2項之規定隱蔽之。
不得上訴。　
中　　華　　民　　國　　109 　年　　4 　　月　　21　　日

　　　　　　　　　　　　　    書記官  蕭進忠